---
title: "Apunte 1: La econometría y la regresión lineal"
subtitle: "Econometría para la gestión · Ingeniería Comercial"
author: "Prof. Juan Pablo Carrasco"
date: "`r format(Sys.time(), '%d de %B de %Y')`"
output:
  html_document:
    toc: true
    toc_float: true
    theme: flatly
    highlight: tango
    code_folding: show
    df_print: paged
    self_contained: true
---

```{r setup, include=FALSE}
knitr::opts_chunk$set(
  echo = TRUE,
  warning = FALSE,
  message = FALSE,
  fig.align = "center"
)
```

<style>
/* Estilos para las cajas de interacción y preguntas */
.quiz-card {
  background-color: #f8f9fa;
  border-left: 5px solid #2780e3;
  padding: 18px 22px;
  margin: 25px 0;
  border-radius: 4px;
  box-shadow: 0 1px 3px rgba(0,0,0,0.08);
}
.quiz-title {
  font-weight: bold;
  color: #2780e3;
  margin-bottom: 12px;
  font-size: 1.05em;
}
.quiz-options label {
  display: block;
  margin-bottom: 8px;
  cursor: pointer;
  font-weight: normal;
}
.quiz-feedback {
  margin-top: 12px;
  padding: 10px 14px;
  border-radius: 4px;
  display: none;
  font-size: 0.95em;
}
.alert-box {
  background-color: #eef7ff;
  border: 1px solid #bce8f1;
  padding: 12px 15px;
  border-radius: 4px;
  margin: 15px 0;
}
</style>

<script>
function checkAnswer(qName, correctVal, feedbackId, explanation) {
  var options = document.getElementsByName(qName);
  var selected = -1;
  for (var i = 0; i < options.length; i++) {
    if (options[i].checked) {
      selected = options[i].value;
      break;
    }
  }
  
  var fb = document.getElementById(feedbackId);
  fb.style.display = 'block';
  
  if (selected === -1) {
    fb.className = 'quiz-feedback alert alert-warning';
    fb.innerHTML = '⚠️ Por favor, selecciona una opción antes de verificar.';
  } else if (parseInt(selected) === correctVal) {
    fb.className = 'quiz-feedback alert alert-success';
    fb.innerHTML = '✅ <strong>¡Correcto!</strong> ' + explanation;
  } else {
    fb.className = 'quiz-feedback alert alert-danger';
    fb.innerHTML = '❌ <strong>Incorrecto.</strong> Intenta de nuevo o revisa la justificación: ' + explanation;
  }
}
</script>

# Introducción a la Econometría

Bienvenidos al primer apunte de la asignatura. En el ámbito de la gestión y los negocios, la capacidad de **medir, modelar y pronosticar** el comportamiento de variables clave (ventas, costos, demanda, inflación, riesgo) es fundamental para la toma de decisiones estratégicas.

La **econometría** es la disciplina cuantitativa que combina:

1. **Teoría económica:** Plantea las relaciones causales e hipótesis cualitativas.
2. **Matemáticas:** Formula dichas relaciones en ecuaciones determinísticas.
3. **Inferencia estadística:** Permite contrastar los modelos con datos reales del mercado frente a la incertidumbre.

```{r, echo=FALSE, out.width="60%"}
# Diagrama conceptual de la econometría
```

## ¿Por qué estudiar Econometría en Ingeniería Comercial?

La econometría proporciona herramientas analíticas rigurosas para:

* **Evaluar relaciones causa-efecto:** Cuantificar el impacto marginal de una variable sobre otra (por ejemplo: *¿en cuánto aumentan los ingresos por cada peso adicional invertido en marketing digital?*).
* **Predecir escenarios:** Pronosticar la demanda futura bajo distintas condiciones macroeconómicas y de competencia.
* **Toma de decisiones basada en evidencia (*Data-Driven*):** Superar la simple intuición empresarial mediante análisis empírico validado.
* **Control y formulación de políticas internas:** Diseñar estructuras de precios y esquemas de incentivos óptimos.

---

# ¿Qué es la Econometría?

De acuerdo con **Gujarati y Porter (2009)**, la econometría se define como:

> *"La aplicación de herramientas matemáticas y estadísticas a datos económicos con el fin de probar hipótesis, estimar relaciones y realizar pronósticos"* (p. 1).

Es fundamental no confundir la econometría con disciplinas afines:

## Econometría vs. Estadística Económica
* **Estadística económica:** Se ocupa principalmente de la recolección, tabulación, procesamiento y presentación gráfica de cifras económicas (PIB, empleo, IPC). No busca verificar hipótesis causales de modelos teóricos.
* **Econometría:** Utiliza esos datos observados para estimar parámetros estructurales y contrastar si la teoría económica se cumple en la práctica.

## Econometría vs. Economía Matemática
* **Economía matemática:** Expresa la teoría económica en forma de ecuaciones exactas (determinísticas), sin contrastarlas directamente con datos del mundo real.
* **Economía econométrica:** Reconoce que el comportamiento humano y los mercados no son determinísticos; por ello, incorpora la **aleatoriedad y el error** para estimar relaciones con datos reales.

---

<!-- PREGUNTA INTERACTIVA 1 -->
<!-- PREGUNTA INTERACTIVA 1 -->
<div class="quiz-card">
<div class="quiz-title">📝 Autoevaluación 1: Conceptos Fundamentales</div>
<p><strong>Pregunta:</strong> ¿Cuál es la principal diferencia entre la econometría y la estadística económica?</p>

<div class="quiz-options">
<label><input type="radio" name="q1" value="0"> La econometría solo formula teorías sin usar datos, mientras que la estadística económica realiza pronósticos matemáticos.</label>
<label><input type="radio" name="q1" value="1"> La estadística económica se enfoca en recopilar y describir datos; la econometría utiliza esos datos para probar hipótesis, medir impactos y pronosticar.</label>
<label><input type="radio" name="q1" value="2"> La estadística económica asume causalidad estocástica y la econometría solo describe frecuencias observadas.</label>
</div>

<button class="btn btn-primary btn-sm" onclick="checkAnswer('q1', 1, 'fb1', 'La estadística económica es descriptiva (recolecta y presenta datos), mientras que la econometría somete los datos a pruebas estadísticas para validar teorías y estimar efectos causales.')">Verificar respuesta</button>

<div id="fb1" class="quiz-feedback"></div>
</div>
---

# Metodología de la Investigación Econométrica

El proceso sistemático del análisis econométrico se compone de las siguientes etapas:

## Planteamiento de la teoría o hipótesis
Se parte de un principio teórico. *Ejemplo:* La **Ley de la Demanda** postula que, *ceteris paribus*, existe una relación inversa entre el precio de un bien y la cantidad demandada.

## Especificación del modelo matemático (Determinístico)
Se traduce la teoría a una formulación matemática exacta:

$$Q_d = \beta_0 + \beta_1 P$$

Donde:

* $Q_d$: Cantidad demandada.
* $P$: Precio del bien.
* $\beta_0$: Intercepto (demanda autónoma).
* $\beta_1$: Pendiente del modelo. Teóricamente se espera que $\beta_1 < 0$.

## Especificación del modelo econométrico (Estocástico)
En la realidad, el precio no determina la demanda de manera exacta, y existen otros factores no observados. Por ende, se añade un **término de perturbación estocástica ($u_i$)**:

$$Q_{d,i} = \beta_0 + \beta_1 P_i + u_i$$

Donde $u_i$ captura la influencia de variables omitidas (gustos, ingresos, clima), errores de medición y la aleatoriedad intrínseca del comportamiento humano.

## Obtención de datos
Recolección de información cuantitativa mediante:

* **Corte transversal (*Cross-section*):** Múltiples individuos/empresas en un único momento del tiempo.
* **Series de tiempo (*Time series*):** Una misma variable observada a lo largo de periodos regulares (mensual, trimestral, anual).
* **Datos de panel (*Panel data*):** Combinación de corte transversal y series de tiempo.

## Estimación de los parámetros
Aplicación del método de **Mínimos Cuadrados Ordinarios (MCO / OLS)** u otros estimadores para hallar los coeficientes numéricos $\hat{\beta}_0$ y $\hat{\beta}_1$.

## Pruebas de hipótesis e inferencia
Verificación de significancia estadística ($t$-Student, $p$-values) e intervalos de confianza para comprobar si la evidencia empírica respalda el signo y magnitud esperados por la teoría.

## Pronóstico y predicción
Utilización del modelo ajustado ($\hat{Q}_d = \hat{\beta}_0 + \hat{\beta}_1 P$) para prever el nivel de demanda ante fijaciones de precios futuras.

## Uso del modelo para la toma de decisiones
Implementación de conclusiones en la estrategia de negocios: fijación de precios (*pricing*), planificación de inventarios o dimensionamiento de capacidad productiva.

---

<!-- PREGUNTA INTERACTIVA 2 -->
<div class="quiz-card">
<div class="quiz-title">📝 Autoevaluación 2: El Modelo Econométrico</div>
<p><strong>Pregunta:</strong> ¿Por qué es indispensable incluir el término de error estocástico ($u$) al pasar de un modelo matemático a un modelo econométrico?</p>

<div class="quiz-options">
<label><input type="radio" name="q2" value="0"> Porque asegura que el coeficiente $\beta_1$ sea siempre positivo.</label>
<label><input type="radio" name="q2" value="1"> Porque permite convertir una muestra pequeña en una población infinita.</label>
<label><input type="radio" name="q2" value="2"> Porque captura factores no observables o excluidos, errores de medición y la variabilidad aleatoria inherente a la conducta humana.</label>
</div>

<button class="btn btn-primary btn-sm" onclick="checkAnswer('q2', 2, 'fb2', 'El término de error ($u$) reconoce que la realidad no es determinista, capturando todo aquello que influye en la variable dependiente pero que no está explícitamente en el modelo.')">Verificar respuesta</button>

<div id="fb2" class="quiz-feedback"></div>
</div>
---

# Aplicaciones de la Econometría en la Gestión Empresarial

| Área de Aplicación | Problema de Decisión | Modelo Econométrico Típico |
| :--- | :--- | :--- |
| **Pricing y Demanda** | Determinar la elasticidad precio para maximizar ingresos. | Regresión log-log ($\ln Q = \beta_0 + \beta_1 \ln P + u$) |
| **Marketing** | Medir el Retorno sobre la Inversión (ROI) de campañas publicitarias. | Regresión múltiple con variables de gasto en medios |
| **Finanzas** | Estimar el riesgo sistemático ($\beta$) de una acción (Modelo CAPM). | Regresión lineal simple entre retornos |
| **Recursos Humanos** | Evaluar la brecha salarial por nivel educativo o experiencia. | Ecuación de Mincer con variables *dummy* |

---

# Ejemplo Práctico en R: Estimación de Ventas y Publicidad

A continuación, estimaremos un modelo de regresión lineal simple para evaluar cómo el gasto publicitario ($X$) impacta en las ventas ($Y$) de una empresa.

$$Ventas_i = \beta_0 + \beta_1 Publicidad_i + u_i$$

```{r ejemplo-regresion}
# 1. Creación de datos muestrales (en miles de USD)
datos_empresa <- data.frame(
  publicidad = c(10, 15, 12, 18, 20, 17, 22, 25),
  ventas     = c(100, 120, 110, 130, 150, 140, 165, 180)
)

# 2. Ajuste del modelo de Mínimos Cuadrados Ordinarios (MCO)
modelo_ventas <- lm(ventas ~ publicidad, data = datos_empresa)

# 3. Resumen de resultados estadísticos
summary(modelo_ventas)
```

## Visualización del Modelo

```{r grafico-dispersion, fig.cap="Ajuste de la recta de regresión MCO"}
# Gráfico de dispersión y recta estimada
plot(datos_empresa$publicidad, datos_empresa$ventas,
     pch = 19, col = "#2780e3", cex = 1.4,
     main = "Relación entre Publicidad y Ventas",
     xlab = "Gasto en Publicidad (Miles USD)",
     ylab = "Ventas (Miles USD)")

# Agregar la recta de regresión
abline(modelo_ventas, col = "#e74c3c", lwd = 2)
grid()
```

### Interpretación económica:
* **Pendiente ($\hat{\beta}_1 \approx 5.17$):** Por cada $1.000\text{ USD}$ adicionales invertidos en publicidad, las ventas aumentan en promedio en aproximadamente $5.170\text{ USD}$, manteniendo los demás factores constantes.

---

# Referencias Bibliográficas

* **Gujarati, D. N., & Porter, D. C. (2009).** *Econometría Básica* (5.ª ed.). McGraw-Hill Interamericana.
* **Wooldridge, J. M. (2015).** *Introducción a la econometría: Un enfoque moderno* (5.ª ed.). Cengage Learning.
* **Stock, J. H., & Watson, M. W. (2012).** *Introducción a la Econometría* (3.ª ed.). Pearson Educación.